【裁判字號】    98,司繼,26
【裁判日期】    980728
【裁判案由】    拋棄繼承權
【裁判全文】
臺灣新竹地方法院民事裁定              98年度司繼字第26號
聲  請  人  甲○○
聲  請  人  戊○○
聲  請  人  丁○○
兼  上三人
法定代理人  庚○○
上  三  人
法定代理人  蔡美慧
聲  請  人  己○○
聲  請  人  乙○○
                      2樓之1.
聲  請  人  丙○○
                      2樓之1.
法定代理人  陳麗卿
上列聲請人聲請拋棄繼承權事件，本院裁定如下：
    主  文
聲請駁回。
聲請程序費用新臺幣壹仟元由聲請人負擔。
    理  由
一、聲請意旨略以：聲請人庚○○、己○○係被繼承人壬○○之
    子，聲請人甲○○、戊○○、丁○○、乙○○、丙○○係被
    繼承人之孫子（女），被繼承人於民國96年5月16日死亡，
    因被繼承人與聲請人庚○○、己○○之生父莊祖洋於60年間
    即已離異，聲請人庚○○及己○○旋隨父親遷居台北縣，是
    聲請人庚○○與己○○二人已近30年未與被繼承人聯繫。直
    至98年5月間，聲請人庚○○接獲鈞院囑託臺灣士林地方法
    院民事執行處核發之執行命令，始知被繼承人壬○○已死亡
    而由聲請人繼承之事，為此聲請拋棄繼承等語。
二、按繼承人得拋棄繼承權。前項拋棄，應於知悉其得繼承之時
    起2個月內，以書面向法院為之。民國97年1月2日修正前之
    民法第1174條第1項、第2項前段定有明文。次按遺產繼承人
    ，除配偶外，依左列順序定之：直系血親卑親屬、父母、兄
    弟姐妹、祖父母；又第一順序之繼承人，其親等近者均拋棄
    繼承權時，由次親等之直系血親卑親屬繼承，民法第1138條
    、第1176條第5項亦分別定有明文，是遺產繼承人除配偶外
    ，若前順位有繼承人時，後順位者依法不得繼承，既非繼承
    人，其聲明拋棄繼承，於法不合。申言之，依照民法第1138
    條第1款及第1139條規定，直系血親卑親屬為第1順序之遺產
    繼承人，被繼承人如有親等不同之直系血親卑親屬時，以親
    等近者為先，以遠者為後。即除有子女外，尚有孫、孫女時
    ，子女為先順序，孫、孫女為後順序繼承人。先順序之繼承
    人全部拋棄繼承時，參照司法院大法官會議第57號解釋，應
    由後順序之繼承人依法繼承（最高法院72年台上字第3382號
    裁判參照）。
三、本件聲請人為被繼承人壬○○之子、孫子（女），被繼承人
    壬○○於96年5月16日死亡，有聲請人提出之繼承系統表、
    聲請人之戶籍謄本、印鑑證明、被繼承人之除戶戶籍謄本在
    卷可憑，堪信為真實。是本院所應審酌者，厥為聲請人己○○、庚○○等主張其等於98年5月間、6月間接獲本院囑託士
    林地方法院、板橋地方法院核發之執行命令，始知悉被繼承
    人壬○○死亡之事實，是否可採。茲悉述如下：
(一)、聲請人庚○○、己○○等雖稱其等係於接獲執行命令後始知
    被繼承人陳金德死亡云云，惟證人即被繼承人之配偶辛○○
    到庭證稱：「（你妻子《即被繼承人》生前有無與聲請人聯
    絡？）有的，生病時也有聯絡，有到醫院看她，醫師宣佈無
    效時有叫庚○○去看，去世時我前妻的第二個女兒有打電話
    給庚○○。」等語，聲請人庚○○亦稱：「我與我生母壬○○三十年來沒聯絡…她死之前，關係人（即辛○○）的女兒
    有打電話給我，叫我去看她，我有去看她，她確實死亡日期
    我不清楚，大概知道，印象中在殯儀館時才知她已經往生。
    」等語，足見證人辛○○之女兒確有於被繼承人死亡前後與
    聲請人聯繫，並將被繼承人死亡乙事通知聲請人庚○○，聲
    請人壬○○雖辯稱其並不知悉被繼承人確實死亡日期，惟確
    已於96年間獲悉被繼承人業已死亡之事實，衡諸至親之生母
    過世實為人生大事，且證人辛○○亦稱被繼承人壬○○臨終
    之際有赴醫院探視母親，而聲請人庚○○亦自承被繼承人在
    殯儀館時始知被繼承人已往生，足見聲請人庚○○已獲悉被
    繼承人死亡，是堪認聲請人早在96年4月間，即知悉被繼承
    人已死亡其得繼承之事，聲請人主張其係接到本院民事執行
    處囑託士林地方法院核發之上開通知後始知悉繼承云云，顯
    無可採。聲請人庚○○遲至98年6月5日始向本院聲明拋棄繼
    承權，顯逾前開修正前民法規定2個月之期限，其聲明於法
    不合，應予駁回。
(二)、聲請人己○○到院稱其係於接獲本院囑託板橋地方法院核發
    之執行命令始知悉被繼承人死亡乙節。經查，聲請人己○○
    之戶籍址為台北縣三重市○○里○○路41巷24弄9號3樓，與
    聲請人庚○○設籍於同一處所之情，有聲請人提出之戶籍謄
    本2件在卷可憑，則聲請人己○○到庭稱其與庚○○雖係兄
    弟，惟感情不佳，因其等之姊姊莊瓊嫣與被繼承人有金錢糾
    紛，聲請人庚○○唯恐聲請人己○○知悉會動怒，故從不告
    知被繼承人之事云云，已非無疑。且依聲請人所提出之戶籍
    謄本觀之，聲請人庚○○原設籍於台北市○○區○○里○鄰
    ○○街37號2樓，嗣89年4月11日始遷入己○○戶內。則其辯
    稱兄弟兩感情不佳，實難採信。況聲請人己○○既為被繼承
    人之子女，誼屬至親，衡情縱於被繼承人死亡當時尚未知悉
    ，惟如前所述，聲請人庚○○於96年4月間即已獲悉被繼承
    人死亡乙節，且二人又設籍同一住所，豈有不告知己○○之
    理。是聲請人己○○主張其遲至98年5月間始知悉被繼承人
    死亡乙節，亦無可採。聲請人己○○遲至98年6月5日始向本
    院聲明拋棄繼承權，亦顯逾前開修正前民法規定2個月之期
    限，其聲明於法不合，亦應駁回。
(三)、又聲請人甲○○、戊○○、丁○○、乙○○、丙○○雖為被
    繼承人之親等較遠之第一順序繼承人，惟如前所述，被繼承
    人親等較近之第一順序之繼承人庚○○、己○○未為合法拋
    棄繼承，則依上開說明，聲明人甲○○、戊○○、丁○○、
    乙○○、丙○○並未取得本件被繼承人之繼承權利，故其5
    人所為聲明拋棄繼承，於法自有未合，亦應予駁回。
四、依非訟事件法第21條第1項前段，裁定如主文。
中    華    民    國    98    年    7     月    28    日
                  家事法庭司法事務官  張淑玲
以上正本係照原本作成
如不服本裁定，應於裁定送達後10日內，以書狀向本院司法事務
官提出異議。
中    華    民    國    98    年    7     月    28    日
                                書記官  陳德榮


司法院資訊處製作；財團法人民間司法改革基金會備份。
